臺灣高等法院臺中分院刑事裁定
110年度毒抗字第1395號
抗  告  人  
即  被  告  陳志喬



上列抗告人因違反毒品危害防制條例案件，不服臺灣臺中地方法
院中華民國110年11月15日第一審裁定（110年度毒聲字第1443號
，聲請案號：臺灣臺中地方檢察署110年度毒偵字第2623號、110
年度聲戒字第164號），提起抗告，本院裁定如下：        
    主  文
抗告及重新審理駁回。
    理  由
一、本件抗告人即被告（下稱抗告人）甲○○抗告意旨略以：為聲
    明重新審理或撤銷原裁定即110年聲戒字第164號，其抗告理
    由如下所敘：
　㈠抗告人本案之毒品案件均為5年前所犯，然抗告人前因另案判
    刑確定已於105年至110年入監服刑，並於110年10月1日轉至
    法務部○○○○○○○○執行觀察勒戒，約將近4年時間未再接觸毒
    品，故強制戒治理由不存在。
　㈡據109年度台上大字第3826號裁定變更適用觀察勒戒處遇對象
    標準及頻率修正「有無繼續施用毒品傾向評估標準紀錄表」
    （法矯字第11006001760號函），抗告人於法務部○○○○○○○○
    執行觀察勒戒成功後，仍需返回臺中看守所執行4年4月有期
    徒刑，足見抗告人並無返回社會之機會，更無繼續施用毒品
    之可能，故強制戒治理由不存在。
　㈢據修正後「有無繼續施用毒品傾向評估標準紀錄表」所載「
    所內親屬關懷部分」，若在所期間親屬辦理會面得酌減裁定
    強制戒治之分數。而抗告人原應返回戶籍地執行有期徒刑，
    因新冠肺炎疫情遂留於臺中看守所服刑，期間抗告人母親曾
    於110年9月間前往臺中看守所會面乙次，但於110年10月1日
    抗告人轉入觀察勒戒處所後，勒戒處所卻未承認該次會面。
    抗告人未婚亦無子女，家中僅有母親獨居○○，年事已高，行
    動不便，難忍路途遙遠之苦，故請求法院能考量抗告人之家
    庭狀況，重新審理強制戒治處分。
　㈣「有無繼續施用毒品傾向評估標準紀錄表」所載吸煙部分評
    估分數存議。抗告人本不吸煙，係為融入所內團體生活及受
    人所託購買香煙，請求法院調閱臺中戒治所監視錄影檔案以
    證明抗告人確無吸煙之事實，評估標準紀錄表之記載失誤，
    應重新考量強制戒治處分，爰請求撤銷原裁定另為適法之裁
    判等語。
二、按觀察、勒戒及強制戒治之裁定確定後，有下列情形之一，
    認為應不施以觀察、勒戒或強制戒治者，受觀察、勒戒或強
    制戒治處分之人，或其法定代理人、配偶，或檢察官得以書
    狀敘述理由，聲請原裁定確定法院重新審理：㈠適用法規顯
    有錯誤，並足以影響裁定之結果者。㈡原裁定所憑之證物已
    證明為偽造或變造者。㈢原裁定所憑之證言、鑑定或通譯已
    證明其為虛偽者。㈣參與原裁定之法官，或參與聲請之檢察
    官，因該案件犯職務上之罪，已經證明者。㈤因發現確實之
    新證據足認受觀察、勒戒或強制戒治處分之人，應不施以觀
    察、勒戒或強制戒治者。㈥受觀察、勒戒或強制戒治處分之
    人，已證明其係被誣告者；法院認為無重新審理之理由，或
    程序不合法者，應以裁定駁回之，毒品危害防制條例第20條
    之1第1項、第4項前段分別定有明文。是得依上開規定聲請
    重新審理者，係以觀察、勒戒及強制戒治之裁定「業已確定
    」為前提要件。查，本件抗告人甲○○向本院具狀提出抬頭記
    載為「抗告狀」、案號記載為「110年度聲戒字第164號」、
    主旨記載為「為聲明重新審理或撤銷原裁定案110年聲戒字
    第164號，其抗告理由如下所敘」，並於內文敘明依毒品危
    害防制條例第20條之1第1項第5款規定聲請重新審理云云，
    此有聲請人提出之前揭書狀附卷可稽，足見抗告人係對臺灣
    臺中地方檢察署檢察官聲請強制戒治案號：110年度聲戒字
    第164號，即原審110年度毒聲字第1443號令抗告人入戒治處
    所施以強制戒治之裁定，有依毒品危害防制條例第20條之1
    第1項規定向本院聲請重新審理之意。惟聲請重新審理之前
    提要件，必需觀察、勒戒或強制戒治之裁定確定後始得為之
    ，而本件原審諭知抗告人應強制戒治之裁定既尚未確定，核
    與重新審理之要件不合，自無從依毒品危害防制條例第20條
    之1規定，聲請重新審理，其聲請之程序自屬違背規定，應
    予駁回。
三、另衡酌抗告人真意應係併對原審法院110年度毒聲字第1443
    號裁定不服向本院提起抗告。惟按觀察、勒戒後，檢察官或
    少年法院（地方法院少年法庭）依據勒戒處所之陳報，認受
    觀察、勒戒人有繼續施用毒品傾向者，檢察官應聲請法院裁
    定或由少年法院（地方法院少年法庭）裁定令入戒治處所強
    制戒治，其期間為6個月以上，至無繼續強制戒治之必要為
    止，但最長不得逾1年，毒品危害防制條例第20條第2項定有
    明文。次按有無繼續施用毒品傾向之評估標準，並非完全以
    受勒戒人勒戒後之結果為準，勒戒前之各種情況，仍應作為
    評估之依據，依勒戒處所評分說明手冊規定，係以前科紀錄
    與行為表現、臨床評估、社會穩定度，三項合併計算分數，
    每一大項皆有靜態因子與動態因子。而關於有無繼續施用毒
    品傾向之評估標準，法務部業於110年3月26日以法矯字第11
    006001760號函修正頒布「有無繼續施用毒品傾向評估標準
    紀錄表」、「有無繼續施用毒品傾向評估標準評分說明手冊
    」，上開評分說明手冊載明判定之原則：「受觀察勒戒人入
    所後，經過2週時間的觀察、勒戒，由處所及醫療人員依據
    其各項紀錄、資料及觀察勒戒期間之行為表現，加以評分。
    在勒戒人入所4至6週後，可再做一次評估以做必要之評分修
    正。每一大項皆有靜態因子與動態因子。先以靜態因子分數
    評分，靜態因子分數總分在60分（含）以上為『有繼續施用
    毒品傾向』；60分以下，與動態因子分數相加，如果總分在6
    0分（含）以上，為『有繼續施用毒品傾向』」，又評估標準
    紀錄表及說明手冊中「前科紀錄與行為表現」之第1題及第3
    題之計分方式修正如下(餘無修正)：㈠第1項「毒品犯罪相關
    司法紀錄」：計分方式修正為每筆(次)5分，總分上限為10
    分；㈡第3項「其他犯罪相關紀錄」：計分方式修正為每筆（
    次）2分，總分上限為10分。故有無「繼續施用毒品傾向」
    ，係依具體個案之臨床實務及相關事證等情綜合判定，有其
    相當之專業依據及標準，且涉及專門醫學，又衡酌強制戒治
    之目的，係為協助施用毒品者戒斷毒品之心癮及身癮所為之
    一種保安處分類型，而該評估標準係將與判斷有無繼續施用
    傾向之相關因素加以列舉及量化，適用於每一位受觀察、勒
    戒處分之人，具一致性、普遍性、客觀性，以利執法者判定
    受勒戒人有無繼續施用毒品傾向，倘其評估由形式上觀察，
    無擅斷或濫權等明顯不當情事，法院應予尊重。經查：
　㈠本件抗告人前於：①105年1月3日14時許，在其位於○○縣○○鄉○
    ○村○○路○巷00號住處，以將海洛因及甲基安非他命同時置於
    針筒並注射之方式，同時施用第一級毒品海洛因及第二級毒
    品甲基安非他命1次。②於105年1月12日17時許，在其上開住
    處，以將海洛因及甲基安非他命同時置於針筒並注射之方式
    ，同時施用第一級毒品海洛因及第二級毒品甲基安非他命1
    次。③於105年2月15日20時許，在其上開住處，以將海洛因
    摻水注射之方式，施用海洛因1次；又於105 年2月18日13時
    5分許為警採集尿液時起，往前回溯120小時內之某時許，在
    不詳處所，以不詳方式，施用第二級毒品甲基安非他命1次
    。④於105年2月20日2時20分許，在○○縣○○鄉○○路000○0號前
    ，在其所竊取之車牌號碼0000-00號自小客車，以將海洛因
    及甲基安非他命同時置於針筒並注射之方式，同時施用第一
    級毒品海洛因及第二級毒品甲基安非他命1次，嗣經臺灣臺
    中地方檢察署檢察官聲請觀察勒戒，經原審以110年度毒聲
    字第1065號裁定命入勒戒處所觀察、勒戒執行後，經法務部
    ○○○○○○○○附設勒戒處所評估結果，認抗告人：⑴前科紀錄與
    行為表現得27分（靜態因子：毒品犯罪相關司法紀錄5筆，
    上限10分，得分10分，首次毒品犯罪年齡21至30歲，得分5
    分，有其他犯罪相關紀錄8筆，上限10分，得分10分，入所
    時尿液毒品檢驗無藥物反應，得分0分，共計25分；動態因
    子：持續於所內抽菸，得分2分），⑵臨床評估得29分（靜態
    因子：有多重毒品<海洛因、安非他命>濫用，得分10分，無
    合法物質濫用，得分0分，有注射使用方式，得分10分，使
    用期間為1個月至1年，得分5分，共計25分；動態因子：無
    精神疾病共病，得分0分，臨床綜合評估中度，得分4分，共
    計4分），⑶社會穩定度得5分（靜態因子：有跑船之全職工
    作，得分0分，家人無藥物濫用，得分0分，共計0分；動態
    因子：入所後無家人訪視，得分5分，出所後與家人同住，
    得分0分，共計5分），以上⑴至⑶項合計61分（其中靜態因子
    分數共計50分、動態因子分數共計11分），而綜合判斷為「
    有繼續施用毒品傾向」等情，有上開裁定及法務部○○○○○○○○
    110年11月3日中戒所衛字第11010007280號函所檢附110年11
    月2日「有無繼續施用毒品傾向證明書」及「有無繼續施用
    毒品傾向評估標準紀錄表（2021年3月版）」附卷可稽（見
    臺灣臺中地方檢察署110年度毒偵字第2623號卷第97至99頁
    、臺灣臺中地方法院110年度毒聲字第1065號卷第39至43頁
    ）。而上開評估除詳列各項靜態因子、動態因子之細目外，
    並有各細目之配分、計算及上限，且均係勒戒處所醫師及相
    關專業知識經驗人士，依據其臨床實務及具體事證，在執行
    觀察、勒戒期間，依主管機關即法務部訂頒之評估基準進行
    ，依其專業知識經驗，評估抗告人之人格特質、臨床徵候、
    環境相關因素所為之綜合判斷，不僅有實證依據，更有客觀
    標準得以評比，尚非評估之醫師所得主觀擅斷，具有科學驗
    證所得之結論，並非一罪多罰，且在客觀上並無逾越裁量標
    準，自得憑以判斷抗告人有無繼續施用毒品傾向，法院亦宜
    予尊重，況前開各項分數之計算並無錯漏，且係經依前揭修
    正後之評估標準予以評定後，總得分在60分以上，則抗告人
    確有繼續施用毒品之傾向，而達應施以強制戒治之標準，原
    審依檢察官之聲請裁定抗告人令入戒治處所施以強制戒治，
    於法並無不合。
　㈡抗告意旨雖執上揭情詞指摘原裁定不當，惟查：
　⒈抗告意旨㈠㈡略以抗告人執行觀察勒戒後，仍需繼續執行有期
    徒刑4年4月，並無繼續施用毒品之可能，故強制戒治之理由
    不存在云云。惟按毒品危害防制條例規定強制戒治之目的，
    既係針對因施用毒品成癮者，此處尚非僅指身癮者，心癮者
    尤其為甚，其難以戒絕斷癮，致再犯率偏高，故有持續收容
    於戒治處所施以強制戒治之必要，是該條例第20條第2項關
    於強制戒治之規定，係屬強制規定，只要觀察、勒戒後，經
    評定受觀察、勒戒人有繼續施用毒品傾向者，檢察官即應聲
    請法院裁定受觀察、勒戒者令入戒治處所強制戒治，其中並
    無任何例外規定。又毒品危害防制條例所規定之觀察、勒戒
    及強制戒治處分，其立法意旨在幫助施用毒品者戒除毒癮，
    該處分之性質非為懲戒行為人，而係為消滅受處分人再次施
    用毒品之危險性，目的係在戒除行為人施用毒品身癮及心癮
    之措施；且觀察、勒戒及強制戒治係導入一療程觀念，針對
    受處分人將來之危險所為預防、矯治措施之保安處分，以達
    教化與治療之目的，可謂刑罰之補充制度，是毒品危害防制
    條例本身所規定之觀察、勒戒及強制戒治等保安處分，雖兼
    具自由刑之性質，卻有刑罰不可替代之教化治療作用。本件
    抗告人因不同之犯罪，接受國家不同法律程序之制裁，係出
    於立法者基於不同目的及考量而為有意區別之規定，即抗告
    人有無繼續施用毒品之傾向與其有無機會再施用毒品本屬二
    事，故本案抗告人是否另案尚有有期徒刑待執行，核與本件
    應否裁定將抗告人令入戒治處所強制戒治之判斷無涉，尚無
    足解免其應受之強制戒治處分。
　⒉抗告意旨㈢雖以其母親曾於110年9月前往監所辦理接見會面乙
    次，但抗告人於110年10月1日轉入勒戒處所執行觀察勒戒後
    卻未獲承認，請求法院重新審酌強制戒治之處分云云。查抗
    告人入所後，戒治所雖因新冠肺炎疫情而依法務部矯正署11
    0年10月1日、11月1日法矯署安字第110044005900、1100400
    6440號函意旨，暫停辦理一般接見及取消10月份假日接見，
    並自110年11月8日起有限度開放一般接見等情事，然家人如
    有接見需求，仍可以電話或行動接見方式辦理訪視，此有法
    務部○○○○○○○○電子公佈欄之公告附卷可稽，是本案抗告人母
    親如於抗告人入勒戒處所後確有訪視意願，尚非不得透過電
    話或行動接見方式辦理訪視。況上開評估標準中「社會穩定
    度」之「入所後家人是否訪視」部分，乃客觀之事實，只要
    無家人訪視即應採計5分，而抗告人固主張母親年邁路途遙
    遠無法前來入所訪視云云，然家人是否入所探視，為勒戒處
    所評估受觀察、勒戒處分人家庭支持程度之方式，於未有家
    人探視之情形，無論無法探視之原因究係為受觀察、勒戒處
    分人與家人感情疏離，或家人之經濟、身體狀況不允許，又
    或交通往返費時之地域侷限，均係彰顯受觀察、勒戒處分人
    之家人在戒毒過程，無法提供精神或經濟支持之情況，主要
    係考量施用毒品者是否有家庭支持而得以遠離毒品，抗告人
    既不否認自其入所後至前開評估時止，確無家人訪視，則前
    揭評估表之評估結果，以入所後無家人訪視，列計5分，即
    難認有何不當。
　⒊抗告意旨㈣又稱其並未吸煙，係受室友所託購賣香煙，請求調
    閱監視錄影查證云云。查抗告人有無吸煙，乃判斷抗告人之
    行為表現及社會穩定度所需事項之一，除此之外，尚經綜合
    評估其他前科紀錄與行為表現、臨床評估、社會穩定度等各
    項目，再依每一大項之靜態因子與動態因子總計分數，以判
    斷抗告人有無繼續施用毒品傾向，並非僅憑抗告人有無吸煙
    為判斷依據；又上開評估紀錄表均已詳細標列各項評分項目
    及評分標準，與前揭勒戒處所評分說明手冊規定並無不合，
    且勒戒處所之組織、人員之資格及執行觀察、勒戒相關程序
    ，暨判斷施用毒品者，有無繼續施用毒品傾向，均有相關法
    令嚴格規範，非可恣意而為，抗告人自承有購煙之事實，若
    確無吸煙之情事，自可於勒戒處所進行評估時向專業醫師澄
    清該項事實，而非於事後空言辯稱其未吸煙；況細繹抗告意
    旨所陳，無非係就評估標準紀錄表認定不利於己之事實，事
    後漫為爭執，卻未提出相關事證為佐，洵屬依憑個人意見漫
    事爭執之詞。佐以上開有無繼續施用毒品傾向評估標準紀錄
    表暨證明書所記載內容，係法務部○○○○○○○○附設觀察勒戒處
    所之輔導員、專業醫師、管理員於抗告人觀察勒戒期間，本
    於其職業之專業知識及經驗詳實評估抗告人之前科紀錄與行
    為表現、臨床評估、社會穩定度相關因素所為之綜合判斷，
    具有客觀性且可信度高，所記載之內容，具有專業醫療性而
    屬行政權之判斷餘地，倘法院由形式上觀察，除有不當外力
    介入、評估、擅斷及違背程序等明顯違法，致合法性有存疑
    之情事外，法院宜予尊重。從而，本件自不得徒憑抗告人空
    詞辯稱其無吸煙即認上開評估紀錄表此部分記載有誤，是抗
    告人前揭所辯尚難憑採，其上開調查證據之聲請，亦屬無據
    。
四、綜上所述，原審因認檢察官之聲請為有理由，而裁定抗告人
    令入戒治處所施以強制戒治，其期間為6個月以上，至無繼
    續強制戒治之必要為止，但最長不得逾1年，經核其認事用
    法，並無違誤。抗告人徒執前詞提起抗告，指摘原裁定不當
    ，為無理由，應予駁回。另抗告人對前開原審裁定聲請重新
    審理，亦不符毒品危害防制條例第20條之1第1項重新審理之
    程序規定，其重新審理之聲請為無理由，應予駁回。
五、據上論斷，應依刑事訴訟法第412條、毒品危害防制條例第2
    0條之1第4項前段，裁定如主文。
中　　華　　民　　國　　110 　年　　12　　月　　15　　日
            刑事第九庭　  審判長法　官　紀  文  勝
                                法　官　賴  妙  雲
                                法　官　姚　勳　昌
以上正本證明與原本無異。                   
不得再抗告。
                                書記官  溫  尹  明
中　　華　　民　　國　　110 　年　　12　　月　　15　　日